ACORDAO-COMPLETO-2494613

ACÓRDÃO 15167/2021 ATA 33/2021 - PRIMEIRA CÂMARA

VISTOS, relatados e discutidos estes autos de Tomada de Contas Especial de responsabilidade de Márcia Coutinho Nogueira de Albuquerque e Edvânia Farias Rocha Uga Câmar, em decorrência de omissão no dever de prestar contas dos recursos recebidos por força do Programa Educação Infantil - Novos Estabelecimentos, no exercício de 2013;
ACORDAM os Ministros do Tribunal de Contas da União, reunidos em Sessão da 1ª Câmara, ante as razões expostas pelo Relator, em:
9.1 acolher as alegações de defesa apresentadas pela responsável Márcia Coutinho Nogueira de Albuquerque (CPF XXX.224.604-XX) ;
9.2 julgar regulares com ressalva, nos termos do arts. 1º, inciso I, e 16, inciso II, e 23, inciso II, da Lei 8.443/1992, c/c os arts. 1º, inciso I, 208 e 214, inciso II, do RI/TCU, as contas da responsável Márcia Coutinho Nogueira de Albuquerque (CPF: XXX.224.604-XX) , dando-lhe quitação;
9.3. julgar irregulares as contas de Edvânia Farias Rocha Uga Câmara (CPF XXX.815.904-XX) , com fundamento nos arts. 1º, inciso I, 16, inciso III, alínea "a", da Lei 8.443/1992, c/c com os arts. 1º, inciso I, 209, inciso I, do Regimento Interno do TCU;
9.4. aplicar a Edvânia Farias Rocha Uga Câmara (CPF XXX.815.904-XX) a multa prevista no art. 58, inciso I, da Lei 8.443/1992, c/c o art. 268 do Regimento Interno, no valor de R$ 10.000,00 (dez mil reais) , com a fixação do prazo de 15 (quinze) dias, a contar da notificação, para comprovar, perante o Tribunal (art. 214, inciso III, alínea "a", do Regimento Interno) , o recolhimento da dívida aos cofres do Tesouro Nacional, atualizada monetariamente desde a data deste acórdão até a do efetivo recolhimento, se for paga após o vencimento, na forma da legislação em vigor;
9.5. autorizar, desde logo, nos termos do art. 28, inciso II, da Lei 8.443/1992, a cobrança judicial da dívida caso não atendida a notificação a que se refere a alínea 9.4 anterior;
9.6. autorizar, desde logo, caso solicitado e o processo não tenha sido remetido para cobrança judicial, o pagamento da dívida em até 36 (trinta e seis) parcelas mensais e consecutivas, nos termos do art. 26 da Lei 8.443/1992, c/c o art. 217 do Regimento Interno/TCU, fixando-se o vencimento da primeira parcela em 15 (quinze) dias, a contar do recebimento da notificação, e o das demais a cada mês, devendo incidir sobre cada valor mensal os correspondentes acréscimos legais, na forma prevista na legislação em vigor, sem prejuízo de alertar o responsável de que a falta de comprovação do recolhimento de qualquer parcela implicará o vencimento antecipado do saldo devedor;
9.7. encaminhar cópia desta deliberação ao Fundo Nacional de Desenvolvimento da Educação e às responsáveis.

Tomada de contas especial instaurada pelo Fundo Nacional de Desenvolvimento da Educação em razão de omissão no dever de prestar contas dos recursos repassados para atendimento ao programa Educação Infantil - Novos Estabelecimentos, exercício 2013.

Primeira Câmara

Município de Passo de Camaragibe/AL.

3. Responsáveis: Márcia Coutinho Nogueira de Albuquerque (CPF XXX.224.604-XX) e Edvânia Farias Rocha Uga Câmara (CPF XXX.815.904-XX).

13.1. Ministros presentes: Walton Alencar Rodrigues (Presidente), Benjamin Zymler, Vital do Rêgo (Relator) e Jorge Oliveira.
13.2. Ministros-Substitutos presentes: Augusto Sherman Cavalcanti e Weder de Oliveira.

VITAL DO RÊGO

Adoto como relatório a instrução de mérito elaborada no âmbito da Secretaria de Controle Externo de Tomada de Contas Especial - SecexTCE (peça 39) , que contou com parecer favorável da chefia imediata (peça 40) e da unidade técnica (peça 41) , a seguir transcrita:
"INTRODUÇÃO
Cuidam os autos de tomada de contas especial instaurada pelo Fundo Nacional de Desenvolvimento da Educação, em desfavor de Márcia Coutinho Nogueira de Albuquerque, Prefeita Municipal no período de 1º/1/2013 a 31/12/2016, e de Edvânia Farias Rocha Uga Câmara, Prefeita Municipal no período de 1º/1/2017 até 31/12/2020, em razão da omissão no dever de prestar contas dos recursos recebidos por força do Programa Educação Infantil - Novos Estabelecimentos, no exercício de 2013, cujo prazo encerrou-se em 20/1/2019.
HISTÓRICO
Em 22/4/2020, com fundamento na IN/TCU 71/2012, alterada pela IN/TCU 76/2016 e DN/TCU 155/2016, o dirigente do Fundo Nacional de Desenvolvimento da Educação autorizou a instauração da tomada de contas especial (peça 1) . O processo foi registrado no sistema e-TCE com o número 1236/2020.
Os recursos repassados pelo FNDE ao município de Passo de Camaragibe/AL, no âmbito do Educação Infantil - Novos Estabelecimentos - exercício 2013, totalizaram R$ 296.743,83 (peça 3) .
O fundamento para a instauração da Tomada de Contas Especial, conforme consignado na matriz de responsabilização elaborada pelo tomador de contas, foi a constatação da seguinte irregularidade:
Não comprovação da boa e regular aplicação dos recursos federais repassados à Prefeitura Municipal de Passo de Camaragibe - AL, em face da omissão no dever de prestar contas dos valores transferidos, no âmbito do Educação Infantil - Novos Estabelecimentos, no exercício de 2013, cujo prazo encerrou-se em 20/1/2019.
As responsáveis arroladas na fase interna foram devidamente comunicadas e, diante da ausência de justificativas suficientes para elidir a irregularidade e da não devolução dos recursos, instaurou-se a tomada de contas especial.
No relatório (peça 12) , o tomador de contas concluiu que o prejuízo importaria no valor original de R$ 296.743,83, imputando-se a responsabilidade a Márcia Coutinho Nogueira de Albuquerque, Prefeita Municipal no período de 1º/1/2013 a 31/12/2016, na condição de gestora dos recursos, e a Edvânia Farias Rocha Uga Câmara, Prefeita Municipal no período de 1º/1/2017 até 31/12/2020, na condição de prefeita sucessora.
Em 20/7/2020, a Controladoria-Geral da União emitiu o relatório de auditoria (peça 16) , em concordância com o relatório do tomador de contas. O certificado de auditoria e o parecer do dirigente do órgão de controle interno concluíram pela irregularidade das presentes contas (peças 17 e 18) .
Em 7/8/2020, o ministro responsável pela área atestou haver tomado conhecimento das conclusões contidas no relatório e certificado de auditoria, bem como do parecer conclusivo do dirigente do órgão de controle interno, manifestando-se pela irregularidade das contas, e determinou o encaminhamento do processo ao Tribunal de Contas da União (peça 19) .
Na instrução inicial (peça 23) , analisando-se os documentos nos autos, concluiu-se pela necessidade de realização de citação e audiência para as seguintes irregularidades:
Irregularidade 1: não comprovação da boa e regular aplicação dos recursos federais repassados ao município de Passo de Camaragibe/AL, em face da omissão no dever de prestar contas dos valores transferidos, no âmbito do Educação Infantil - Novos Estabelecimentos, no exercício de 2013, cujo prazo encerrou-se em 20/1/2019.
Evidência da irregularidade: documento técnico presente na peça 5.
Normas infringidas: art. 37, caput, c/c o art. 70, parágrafo único, da Constituição da República Federativa do Brasil; art. 93, do Decreto-lei 200/1967; art. 66, do Decreto 93.872/1986; e art. 13, inciso III, alínea "d", e 16, da Resolução CD/FNDE 15/2013.
Débitos relacionados à responsável Márcia Coutinho Nogueira de Albuquerque:
	Data de ocorrência
	Valor histórico (R$) 

	3/1/2013
	115.400,38

	19/11/2013
	181.343,45

Cofre credor: Fundo Nacional de Desenvolvimento da Educação.
Responsável: Márcia Coutinho Nogueira de Albuquerque.
Conduta: não demonstrar a boa e regular aplicação dos recursos federais recebidos e geridos por meio do Educação Infantil - Novos Estabelecimentos, no exercício de 2013, em face da omissão na prestação de contas, cujo prazo encerrou-se em 20/1/2019.
Nexo de causalidade: a conduta descrita impediu o estabelecimento do nexo causal entre as possíveis despesas efetuadas com os recursos recebidos, no âmbito do Educação Infantil - Novos Estabelecimentos, no exercício de 2013, em afronta ao art. 37, caput, c/c o art. 70, parágrafo único, da Constituição da República Federativa do Brasil; art. 93, do Decreto-lei 200/1967; art. 66, do Decreto 93.872/1986; e art. 13, inciso III, alínea "d", e 16, da Resolução CD/FNDE 15/2013.
Culpabilidade: não há excludentes de ilicitude, de culpabilidade e de punibilidade; é razoável supor que a responsável tinha consciência da ilicitude de sua conduta; era exigível conduta diversa da praticada, qual seja, desincumbir-se do seu dever por meio da apresentação da prestação de contas no prazo e forma devidos e/ou disponibilizar as condições materiais mínimas e necessárias para que a sua sucessora pudesse prestar contas.
Encaminhamento: citação.
Irregularidade 2: não cumprimento do prazo originalmente estipulado para prestação de contas do Educação Infantil - Novos Estabelecimentos, no exercício de 2013, cujo prazo encerrou-se em 20/1/2019.
Evidência da irregularidade: documento técnico presente na peça 5.
Normas infringidas: art. 37, caput, c/c o art. 70, parágrafo único, da Constituição da República Federativa do Brasil; art. 93, do Decreto-lei 200/1967; art. 66, do Decreto 93.872/1986; e art. 13, inciso III, alínea "d", e 16, da Resolução CD/FNDE 15/2013.
Responsável: Edvânia Farias Rocha Uga Câmara.
Conduta: descumprir o prazo originalmente estipulado para prestação de contas dos recursos federais recebidos à conta do Educação Infantil - Novos Estabelecimentos, no exercício de 2013, o qual se encerrou em 20/1/2019.
Nexo de causalidade: a conduta descrita impediu o estabelecimento do nexo causal entre as possíveis despesas efetuadas com os recursos recebidos, no âmbito do Educação Infantil - Novos Estabelecimentos, no exercício de 2013, em afronta ao art. 37, caput, c/c o art. 70, parágrafo único, da Constituição da República Federativa do Brasil; art. 93, do Decreto-lei 200/1967; art. 66, do Decreto 93.872/1986; e art. 13, inciso III, alínea "d", e 16, da Resolução CD/FNDE 15/2013.
Culpabilidade: não há excludentes de ilicitude, de culpabilidade e de punibilidade; é razoável supor que a responsável tinha consciência da ilicitude de sua conduta; era exigível conduta diversa da praticada, qual seja, desincumbir-se do seu dever por meio da apresentação da prestação de contas no prazo e forma devidos.
Encaminhamento: audiência.
Em cumprimento ao pronunciamento da unidade (peça 25) , foram efetuadas citação e audiência das responsáveis, nos moldes adiante:
 Márcia Coutinho Nogueira de Albuquerque - promovida a citação da responsável, conforme delineado adiante:
	Comunicação: Ofício 45208/2020-TCU/Seproc (peça 29) 
Data da Expedição: 2/9/2020
Data da Ciência: 23/9/2020 (peça 32) 
Nome Recebedor: J. Menezes
Observação: Ofício enviado para o endereço da responsável, conforme pesquisa na base de dados no sistema da Receita Federal, custodiada pelo TCU (peça 26) 
Fim do prazo para a defesa: 8/10/2020

 Edvânia Farias Rocha Uga Câmara - promovida a audiência da responsável, conforme delineado adiante:
	Comunicação: Ofício 45209/2020-TCU/Seproc (peça 31) 
Data da Expedição: 7/9/2020
Data da Ciência: 2/10/2020 (peça 34) 
Nome Recebedor: Edvânia F. Rocha Uga Câmara
Observação: Ofício enviado para o endereço do responsável, conforme pesquisa na base de dados no sistema da Receita Federal, custodiada pelo TCU (peça 27) 
Fim do prazo para a defesa: 17/10/2020

 Conforme Despacho de Conclusão das Comunicações Processuais (peça 36) , as providências inerentes às comunicações processuais foram concluídas.
 Transcorrido o prazo regimental, a responsável Edvânia Farias Rocha Uga Câmara permaneceu silente, devendo ser considerada revel, nos termos do art. 12, § 3º, da Lei 8.443/1992, e a responsável Márcia Coutinho Nogueira de Albuquerque apresentou defesa (peça 33) , que será analisada na seção Exame Técnico.
ANÁLISE DOS PRESSUPOSTOS DE PROCEDIBILIDADE DA IN/TCU 71/2012
Avaliação de Viabilidade do Exercício do Contraditório e Ampla Defesa
 Verifica-se que não houve o transcurso de mais de dez anos desde o fato gerador sem que tenha havido a notificação das responsáveis pela autoridade administrativa federal competente (art. 6º, inciso II, c/c art. 19, da IN/TCU 71/2012, modificada pela IN/TCU 76/2016) , uma vez que o fato gerador da irregularidade sancionada ocorreu em 21/1/2019, haja vista que o vencimento do prazo para prestação de contas deu-se em 20/1/2019, e as responsáveis foram notificadas sobre a irregularidade, pela autoridade administrativa competente, conforme abaixo:
Márcia Coutinho Nogueira de Albuquerque, por meio do ofício acostado à peça 6, p. 2-3, recebido em 8/1/2020, conforme AR (peça 8) ; e
Edvânia Farias Rocha Uga Câmara, por meio do ofício acostado à peça 7, recebido em 26/4/2019, conforme AR (peça 9) .
Valor de Constituição da TCE
 Verifica-se, ainda, que o valor atualizado do débito apurado (sem juros) , em 1º/1/2017, é de R$ 383.314,11, portanto, superior ao limite mínimo de R$ 100.000,00, na forma estabelecida conforme os arts. 6º, inciso I, e 19, da IN/TCU 71/2012, modificada pela IN/TCU 76/2016.
OUTROS PROCESSOS/DÉBITOS NOS SISTEMAS DO TCU COM AS MESMAS RESPONSÁVEIS
 Informa-se que foram encontrados processos no Tribunal com as mesmas responsáveis:
	Responsável
	Processos

	Márcia Coutinho Nogueira de Albuquerque
	Processo 026.930/2016-1 (TCE, encerrado) 

	Edvânia Farias Rocha Uga Câmara
	Processo 029.105/2019-6 (TCE, aberto) ; Processo 026.930/2016-1 (TCE, encerrado) ; Processo 043.710/2012-3 (TCE, encerrado) 

 A tomada de contas especial está, assim, devidamente constituída e em condição de ser instruída.
EXAME TÉCNICO
Da defesa da responsável Márcia Coutinho Nogueira de Albuquerque.
 A responsável Márcia Coutinho Nogueira de Albuquerque apresentou defesa, que passa a ser analisada em seguida:
Argumento (peça 33) :
A responsável alega que, de posse dos documentos de comprovação das despesas, obtidos a partir do seu arquivo digital pessoal que fizera ao deixar o cargo no final de 2016, emitiu relatório relacionando todas as informações de todos os pagamentos, credores, notas fiscais e valores, juntando os respectivos comprovantes e extrato bancário final.
Informa ainda que a prestação de contas documental foi encaminhada ao município de Passo de Camaragibe/AL, mediante requerimento dirigido à então gestora, Sra. Edvânia Farias Rocha Uga Câmara, solicitando que a mesma determinasse a inclusão dessas informações no Sistema de Prestação de Contas - SIGPC.
Entretanto, a então gestora Edvânia Farias Rocha Uga Câmara quedou-se inerte e não ordenou que os documentos fossem inseridos no SIGPC, gerando assim a instauração da tomada de contas especial.
Análise do argumento:
Analisando-se a defesa apresentada (peça 33) , constata-se que a responsável encaminhou uma série de documentos consistentes em Demonstrativo da Execução da Receita e da Despesa e de Pagamentos Efetuados, bem como notas de empenho, notas fiscais, folhas de pagamento de servidores da Secretaria de Educação e comprovantes de transferência dos recursos do programa.
De início, cumpre esclarecer que foi obtido um extrato completo da conta específica do programa (peça 38) , a partir de consulta à base de dados do Banco do Brasil S/A, custodiada pelo TCU por meio de acordo de cooperação, uma vez que o extrato inserido pelo FNDE (peça 4) , não apresentava a movimentação completa ocorrida na conta específica do programa.
Feitas essas considerações, constata-se que a responsável enviou uma série de documentos (peça 33, p. 10-108) que, conjugados com os lançamentos registrados no extrato da conta específica do programa (peça 38) , foi possível construir a tabela constante do Anexo a essa instrução.
Dessa análise, foi possível verificar uma correlação entre todos os documentos de despesa enviados e os lançamentos em extrato bancário, bem como quase todos os documentos de despesa fazem referência a itens autorizados nos termos do art. 70, da Lei 9.394/1996 c/c art. 14, inciso III, alínea "b", da Resolução CD/FNDE 16/2013:
Lei 9.394/1996.
Art. 70. Considerar-se-ão como de manutenção e desenvolvimento do ensino as despesas realizadas com vistas à consecução dos objetivos básicos das instituições educacionais de todos os níveis, compreendendo as que se destinam a:
I - remuneração e aperfeiçoamento do pessoal docente e demais profissionais da educação;
II - aquisição, manutenção, construção e conservação de instalações e equipamentos necessários ao ensino;
III - uso e manutenção de bens e serviços vinculados ao ensino;
IV - levantamentos estatísticos, estudos e pesquisas visando precipuamente ao aprimoramento da qualidade e à expansão do ensino;
V - realização de atividades-meio necessárias ao funcionamento dos sistemas de ensino;
VI - concessão de bolsas de estudo a alunos de escolas públicas e privadas;
VII - amortização e custeio de operações de crédito destinadas a atender ao disposto nos incisos deste artigo;
VIII - aquisição de material didático-escolar e manutenção de programas de transporte escolar.
Resolução CD/FNDE 16/2013.
Art. 14. Aos agentes cabem as seguintes responsabilidades:
 (...) 
III - aos municípios e ao DF:
 (...) 
b) executar os recursos financeiros recebidos do FNDE/MEC exclusivamente em despesas de manutenção e desenvolvimento da educação infantil, nos termos do art. 70 da Lei no 9.394, de 20 de dezembro de 1996, excetuadas as listadas em seus incisos IV, VI e VII;
A única despesa que não se enquadraria aos objetivos previstos no programa diz respeito à nota fiscal 305924 (peça 33, p. 103) , referente a fornecimento de energia elétrica, em que não é possível comprovar sua vinculação à manutenção e desenvolvimento do ensino, mas que seria de responsabilidade do município de Passo de Camaragibe/AL, eis que foi a entidade beneficiada pela despesa irregular.
O encaminhamento natural seria a citação da municipalidade, pelo valor de R$ 546,53, que corresponde a 0,2% do total gerido, que é de baixíssima materialidade e irrisória monta, razão pela qual será desconsiderada, em homenagem ao Princípio da Insignificância.
Nesse aspecto, o próprio TCU já reconheceu a aplicabilidade do Princípio da Insignificância, permitindo afastar o débito quando presentes os seguintes requisitos: (i) mínima ofensividade da conduta do agente; (ii) nenhuma periculosidade social da ação; (iii) reduzido grau de reprovabilidade do comportamento; (iv) inexpressividade da lesão jurídica provocada, todos presentes no caso concreto em análise (Acórdão 2508/2018-TCU-Segunda Câmara, Relator Ministro Aroldo Cedraz) .
Da análise empreendida, verifica-se que a documentação apresentada pela responsável foi capaz de comprovar a aplicação dos recursos do programa, permitindo concluir pelo afastamento do débito inicialmente apurado.
 Da análise procedida acima, verifica-se que os argumentos de defesa foram suficientes para elidir a irregularidade pela qual está sendo responsabilizada, de forma que devem ser acolhidos, com a proposta de julgamento de suas contas pela regularidade com ressalvas e quitação.
Da validade das notificações.
 Preliminarmente, cumpre tecer breves considerações sobre a forma como são realizadas as comunicações processuais no TCU. A esse respeito, destacam-se o art. 179, do Regimento Interno do TCU (Resolução 155, de 4/12/2002) , e o art. 4º, inciso III, § 1º, da Resolução TCU 170, de 30 de junho de 2004, in verbis:
Art. 179. A citação, a audiência ou a notificação, bem como a comunicação de diligência, farse-ão:
I - mediante ciência da parte, efetivada por servidor designado, por meio eletrônico, fac-símile, telegrama ou qualquer outra forma, desde que fique confirmada inequivocamente a entrega da comunicação ao destinatário;
II - mediante carta registrada, com aviso de recebimento que comprove a entrega no endereço do destinatário;
III - por edital publicado no Diário Oficial da União, quando o seu destinatário não for localizado;
 (...) 
Art. 3º As comunicações serão dirigidas ao responsável, ou ao interessado, ou ao dirigente de órgão ou entidade, ou ao representante legal ou ao procurador constituído nos autos, com poderes expressos no mandato para esse fim, por meio de:
I - correio eletrônico, fac-símile ou telegrama;
II - servidor designado;
III - carta registrada, com aviso de recebimento;
IV - edital publicado no Diário Oficial da União, quando o seu destinatário não for localizado, nas hipóteses em que seja necessário o exercício de defesa.
Art. 4º. Consideram-se entregues as comunicações:
I - efetivadas conforme disposto nos incisos I e II do artigo anterior, mediante confirmação da ciência do destinatário;
II - realizadas na forma prevista no inciso III do artigo anterior, com o retorno do aviso de recebimento, entregue comprovadamente no endereço do destinatário;
III - na data de publicação do edital no Diário Oficial da União, quando realizadas na forma prevista no inciso IV do artigo anterior.
§ 1º O endereço do destinatário deverá ser previamente confirmado mediante consulta aos sistemas disponíveis ao Tribunal ou a outros meios de informação, a qual deverá ser juntada ao respectivo processo.
 (...) 
 Bem se vê, portanto, que a validade da citação via postal não depende de que o aviso de recebimento seja assinado pelo próprio destinatário da comunicação, o que dispensa, no caso em tela, a entrega do AR em "mãos próprias". A exigência da norma é no sentido de o Tribunal verificar se a correspondência foi entregue no endereço correto, residindo aqui a necessidade de certeza inequívoca.
 Não é outra a orientação da jurisprudência do TCU, conforme se verifica dos julgados a seguir transcritos:
São válidas as comunicações processuais entregues, mediante carta registrada, no endereço correto do responsável, não havendo necessidade de que o recebimento seja feito por ele próprio (Acórdão 3648/2013-TCU-Segunda Câmara, Relator Ministro José Jorge) ;
É prescindível a entrega pessoal das comunicações pelo TCU, razão pela qual não há necessidade de que o aviso de recebimento seja assinado pelo próprio destinatário. Entregandose a correspondência no endereço correto do destinatário, presume-se o recebimento da citação (Acórdão 1019/2008-TCU-Plenário, Relator Ministro Benjamin Zymler) ;
As comunicações do TCU, inclusive as citações, deverão ser realizadas mediante Aviso de Recebimento - AR, via Empresa Brasileira de Correios e Telégrafos, bastando para sua validade que se demonstre que a correspondência foi entregue no endereço correto (Acórdão 1526/2007-TCU-Plenário, Relator Ministro Aroldo Cedraz) .
 A validade do critério de comunicação processual do TCU foi referendada pelo Supremo Tribunal Federal, nos termos do julgamento do MS-AgR 25.816/DF, por meio do qual se afirmou a desnecessidade da ciência pessoal do interessado, entendendo-se suficiente a comprovação da entrega do "AR" no endereço do destinatário:
Ementa: agravo regimental. Mandado de segurança. Desnecessidade de intimação pessoal das decisões do tribunal de contas da união. art. 179 do regimento interno do TCU. Intimação do ato impugnado por carta registrada, iniciado o prazo do art. 18 da lei nº 1.533/51 da data constante do aviso de recebimento. Decadência reconhecida. Agravo improvido.
O envio de carta registrada com aviso de recebimento está expressamente enumerado entre os meios de comunicação de que dispõe o Tribunal de Contas da União para proceder às suas intimações.
O inciso II do art. 179 do Regimento Interno do TCU é claro ao exigir apenas a comprovação da entrega no endereço do destinatário, bastando o aviso de recebimento simples.
Da revelia da responsável Edvânia Farias Rocha Uga Câmara.
 No caso vertente, a audiência da responsável se deu em endereço proveniente da base CPF da Receita Federal, em sistema custodiado pelo TCU (peça 27) . A entrega do ofício citatório nesse endereço ficou comprovada (peças 31 e 34) . Aliás, foi a própria responsável quem assinou o AR de peça 34.
 Nos processos do TCU, a revelia não leva à presunção de que seriam verdadeiras todas as imputações levantadas contra os responsáveis, diferentemente do que ocorre no processo civil, em que a revelia do réu opera a presunção da verdade dos fatos narrados pelo autor (Acórdão 1009/2018-TCU-Plenário, relator Ministro Bruno Dantas; Acórdão 2369/2013-TCU-Plenário, relator Ministro Benjamin Zymler e Acórdão 2449/2013-TCU-Plenário, relator Ministro Benjamin Zymler) . Dessa forma, a avaliação da responsabilidade do agente não pode prescindir da prova existente no processo ou para ele carreada.
 Ao não apresentar sua defesa, a responsável deixou de produzir prova da regular aplicação dos recursos sob sua responsabilidade, em afronta às normas que impõem, aos gestores públicos, a obrigação legal de, sempre que demandados pelos órgãos de controle, apresentar os documentos que demonstrem a correta utilização das verbas públicas, a exemplo do contido no art. 93, do DecretoLei 200/1967: "Quem quer que utilize dinheiros públicos terá de justificar seu bom e regular emprego na conformidade das leis, regulamentos e normas emanadas das autoridades administrativas competentes."
 Mesmo as alegações de defesa não sendo apresentadas, considerando o princípio da verdade real que rege esta Corte, procurou-se buscar, em manifestações da responsável na fase interna desta Tomada de Contas Especial, se havia algum argumento que pudesse ser aproveitado a seu favor.
 No entanto, a responsável não se manifestou na fase interna, não havendo, assim, nenhum argumento que possa vir a ser analisado e servir para afastar a irregularidade apontada.
 Em se tratando de processo em que a parte interessada não se manifestou acerca da irregularidade imputada, não há elementos para que se possa efetivamente aferir e reconhecer a ocorrência de boa-fé na conduta da responsável, podendo este Tribunal, desde logo, proferir o julgamento de mérito pela irregularidade das contas, conforme os termos dos §§ 2º e 6º do art. 202 do Regimento Interno do TCU (Acórdão 2064/2011-TCU-Primeira Câmara, relator Ministro Ubiratan Aguiar; Acórdão 6182/2011-TCU-Primeira Câmara, relator Ministro Weber de Oliveira; Acórdão 4072/2010-TCU-Primeira Câmara, relator Ministro Valmir Campelo; Acórdão 1189/2009-TCU-Primeira Câmara, relator Ministro Marcos Bemquerer; e Acórdão 731/2008-TCU-Plenário, relator Ministro Aroldo Cedraz) .
 Dessa forma, a responsável Edvânia Farias Rocha Uga Câmara deve ser considerada revel, nos termos do art. 12, § 3º, da Lei 8.443/1992, devendo as contas serem julgadas irregulares, com aplicação da multa prevista no art. 58, inciso I, da Lei 8.443/1992.
PRESCRIÇÃO DA PRETENSÃO PUNITIVA
 Vale ressaltar que a pretensão punitiva, conforme Acórdão 1441/2016-TCU-Plenário, Relator Min. Benjamin Zymler, que uniformizou a jurisprudência acerca dessa questão, subordina-se ao prazo geral de prescrição indicado no art. 205, do Código Civil, que é de dez anos, contado da data de ocorrência da irregularidade sancionada, nos termos do art. 189 do Código Civil, sendo este prazo interrompido pelo ato que ordenar a citação, a audiência ou a oitiva das responsáveis.
 No caso em exame, não ocorreu a prescrição, uma vez que a irregularidade sancionada ocorreu em 21/1/2019, e o ato de ordenação da citação e audiência ocorreu em 24/8/2020.
CONCLUSÃO
 Em face da análise promovida na seção "Exame Técnico", verifica-se que a responsável Edvânia Farias Rocha Uga Câmara não logrou comprovar a boa e regular aplicação dos recursos e, instada a se manifestar, optou pelo silêncio, configurando a revelia, nos termos do § 3º, do art. 12, da Lei 8.443/1992. Ademais, inexistem nos autos elementos que demonstrem a boa-fé da responsável ou a ocorrência de outras excludentes de culpabilidade.
 Verifica-se também que não houve a prescrição da pretensão punitiva, conforme análise já realizada.
 Tendo em vista que não constam dos autos elementos que permitam reconhecer a boa-fé da responsável Edvânia Farias Rocha Uga Câmara, sugere-se que as suas contas sejam julgadas irregulares, nos termos do art. 202, § 6º, do Regimento Interno do TCU, com a aplicação da multa prevista no art. 58, inciso I, da Lei 8.443/1992.
 Além disso, propõe-se acolher as alegações de defesa de Márcia Coutinho Nogueira de Albuquerque, uma vez que foram suficientes para sanar a irregularidade a ela atribuída e afastar o débito apurado.
PROPOSTA DE ENCAMINHAMENTO
 Diante do exposto, submetemos os autos à consideração superior, propondo ao Tribunal:
acolher as alegações de defesa apresentadas pela responsável Márcia Coutinho Nogueira de Albuquerque (CPF XXX.224.604-XX) ;
julgar regulares com ressalvas as contas da responsável Márcia Coutinho Nogueira de Albuquerque (CPF: XXX.224.604-XX) , dando-lhe quitação, nos termos dos arts. 1º, inciso I, 16, inciso II, 18 e 23, inciso II, da Lei 8.443/1992;
considerar revel a responsável Edvânia Farias Rocha Uga Câmara (CPF 700.815.90482) , para todos os efeitos, dando-se prosseguimento ao processo, com fulcro no art. 12, § 3º, da Lei 8.443/1992;
julgar irregulares, nos termos dos arts. 1º, inciso I, 16, inciso III, alínea "a", da Lei 8.443/1992, as contas da responsável Edvânia Farias Rocha Uga Câmara (CPF XXX.815.904-XX) ;
aplicar à responsável Edvânia Farias Rocha Uga Câmara (CPF XXX.815.904-XX) , a multa prevista no art. 58, inciso I, da Lei 8.443/1992, c/c o art. 268, do Regimento Interno do TCU, fixando-lhe o prazo de quinze dias, a contar da notificação, para que comprove, perante o Tribunal (art. 214, inciso III, alínea "a", do Regimento Interno do TCU) , o recolhimento da dívida aos cofres do Tesouro Nacional, atualizada monetariamente desde a data do acórdão que vier a ser proferido por este Tribunal até a data do efetivo recolhimento, se paga após o vencimento, na forma da legislação em vigor;
autorizar, desde logo, a cobrança judicial da dívida, caso não atendida a notificação, na forma do disposto no art. 28, inciso II, da Lei 8.443/1992;
autorizar também, desde logo, se requerido, com fundamento no art. 26, da Lei 8.443/1992, c/c o art. 217, §§ 1º e 2º, do Regimento Interno do TCU, o parcelamento da dívida corrigida monetariamente em até 36 parcelas, fixando-lhe o prazo de quinze dias, a contar do recebimento da notificação, para comprovar, perante o Tribunal, o recolhimento da primeira parcela, e de trinta dias, a contar da parcela anterior, para comprovar o recolhimento das demais parcelas, atualizadas monetariamente, na forma prevista na legislação em vigor, alertando a responsável de que a falta de comprovação do recolhimento de qualquer parcela importará o vencimento antecipado do saldo devedor, nos termos do § 2º do art. 217 do Regimento Interno deste Tribunal; e
enviar cópia do Acórdão que vier a ser proferido ao Fundo Nacional de Desenvolvimento da Educação e às responsáveis, para ciência.".
O representante do Ministério Público junto ao TCU que atuou no feito manifestou concordância com a proposta técnica alvitrada nos seguintes termos (peça 42) :
"Trata-se de tomada de contas especial instaurada pelo Fundo Nacional de Desenvolvimento da Educação (FNDE) em razão da omissão no dever de prestar contas dos recursos transferidos ao Município de Passo de Camaragibe/AL, no âmbito do Programa Educação Infantil - Novos Estabelecimentos.
2.	No exercício de 2013, foram repassados ao ente federado R$ 296.743,83, cabendo a gestão dos recursos à Sra. Márcia Coutinho Nogueira de Albuquerque, ocupante do cargo de prefeita entre 2013 e 2016, bem como a obrigação de prestar contas, cujo prazo se expirou em 20/1/2019, à Sra. Edvânia Farias Rocha Uga Câmara, prefeita entre 2017 e 2020.
3.	O tomador de contas concluiu pela existência de débito no valor integral recebido pelo município, sob a responsabilidade solidária das gestoras acima indicadas (peça 12) .
4.	No âmbito deste Tribunal, procedeu-se à citação da Sra. Márcia Coutinho Nogueira de Albuquerque, visto ter sido a responsável pela utilização dos recursos ainda durante sua gestão, bem como à audiência da Sra. Edvânia Farias Rocha Uga Câmara, por ter expirado em seu mandato o prazo para prestação de contas.
5.	A Sra. Edvânia Farias Rocha Uga Câmara permaneceu silente, operando-se, por conseguinte, os efeitos da revelia, enquanto a Sra. Márcia Coutinho Nogueira de Albuquerque apresentou a defesa na peça 33, cujo teor foi considerado suficiente para desconstituir o débito inicialmente identificado, motivando proposta de regularidade com ressalva de suas contas. No caso da primeira gestora, a sugestão é julgar irregulares suas contas, aplicando-lhe a multa prevista no art. 58, inciso I, da Lei 8.443/1992.
6.	A meu ver, o encaminhamento sugerido mostra-se adequado.
7.	Os elementos juntados aos autos, compostos de notas de empenho, notas fiscais, folha de pagamento de pessoal (peça 33) , se associados ao extrato obtido pela unidade técnica (peça 38) , são suficientes para estabelecimento de nexo de causalidade entre os recursos repassados e as despesas realizadas com manutenção e desenvolvimento da educação. Apenas aquela referente ao pagamento de conta de energia do município não se coaduna com os objetivos permitidos, contudo, conforme análise empreendida pela SecexTCE, não se justifica a exigência de devolução, ante sua baixa materialidade.
8.	No que se refere à Sra. Edvânia Farias Rocha Uga Câmara, além de ter permanecido revel, a defesa apresentada por sua antecessora contém comprovantes de que a documentação a ser inserida no sistema a título de prestação de contas lhe foi disponibilizada, inexistindo qualquer obstáculo ao cumprimento do dever que lhe era imposto. Por essas razões, afigura-se adequada a proposta de penalização formulada pela SecexTCE.
9.	Diante do exposto, este membro do Ministério Público de Contas manifesta-se de acordo com o encaminhamento sugerido pela unidade técnica."
	É o relatório.

não há.

Procurador Sérgio Caribé.

TOMADA DE CONTAS ESPECIAL. RECURSOS REPASSADOS PELO FUNDO NACIONAL DE DESENVOVIMENTO DA EDUCAÇÃO (FNDE) A MUNICÍPIO. PROGRAMA EDUCAÇÃO INFANTIL - NOVOS ESTABELECIMENTOS. OMISSÃO NO DEVER DE PRESTAR CONTAS. CITAÇÃO. COMPROVAÇÃO PELA PREFEITA ANTECESSORA DAS DESPESAS EFETUADAS. CONTAS REGULARES COM RESSALVA. REVELIA DA PREFEITA SUCESSORA. CONTAS IRREGULARES. MULTA.

TOMADA DE CONTAS ESPECIAL (TCE)

Secretaria de Controle Externo de Tomada de Contas Especial (SecexTCE).

O Fundo Nacional de Desenvolvimento da Educação - FNDE instaurou tomada de contas especial em desfavor de Márcia Coutinho Nogueira de Albuquerque, prefeita de Passo de Camaragibe/AL no período de 1º/1/2013 a 31/12/2016, e de Edvânia Farias Rocha Uga Câmara, prefeita sucessora, gestão de 1º/1/2017 até 31/12/2020, em razão da omissão no dever de prestar contas dos recursos recebidos por força do Programa Educação Infantil - Novos Estabelecimentos, no exercício de 2013, cujo prazo encerrou-se em 20/1/2019.
Os recursos repassados pelo FNDE ao município no âmbito do programa precitado totalizaram R$ 296.743,83, conforme as duas ordens bancárias datadas de 28/12/2012 e 14/11/2013 (peça 3) . 
A constatação da não comprovação da regular aplicação de parte dos recursos examinados decorreu da omissão do dever de prestar contas dos valores transferidos, tendo em vista a impossibilidade de se comprovar o cumprimento do objeto e dos objetivos pactuados.
Citada, a prefeita antecessora, sra. Márcia Coutinho Nogueira de Albuquerque, apresentou defesa em que consta documentação das despesas, relacionando todas as informações de todos os pagamentos, credores, notas fiscais e valores, juntando os respectivos comprovantes e extrato bancário final. Aduz que a prestação de contas foi encaminhada ao município mediante requerimento dirigido à gestora sucessora, Sra. Edvânia Farias Rocha Uga Câmara.
Segundo análise realizada pela unidade técnica, constata-se que os documentos apresentados - quando associados ao extrato da conta específica do programa - permitiram verificar uma correlação entre todos os documentos de despesa e os lançamentos em extrato bancário. Acrescenta que quase todos os itens de despesa fazem referência a elementos autorizados nos termos nos regulamentos que regem o programa, salvo por uma despesa de energia elétrica de baixa monta (R$ 546,53) , para qual é aplicável o princípio da insignificância.
A unidade técnica propôs julgar regulares com ressalva as contas da gestora Márcia Coutinho, dando-lhe quitação. 
Quanto à sucessora, Sra. Edvânia Farias, que optou por não apresentar defesa, propõe julgar irregulares suas contas, aplicando-lhe a multa prevista no art. 58, inciso I, da Lei 8.443/1992 em decorrência de sua omissão no dever de prestar contas.
Tal proposta contou com a anuência do membro do Ministério Público junto ao TCU, conforme parecer acostado à peça 42.
Feito esse breve histórico, acompanho os pareceres precedentes, adotando os argumentos neles expendidos em minhas razões de decidir.
Quanto à Sra. Márcia Coutinho Nogueira de Albuquerque, os exames realizados pela unidade instrutiva e ratificados pelo parecer do Parquet de contas lograram comprovar a boa e regular gestão dos recursos, mediante comprovação das despesas realizadas e sua adequação aos objetivos do programa. Ademais, merecem ser acolhidas suas justificativas quanto à omissão no dever de prestar contas, tendo em vista que, uma vez notificada pelo FNDE em 13/1/2020, propiciou as condições para que sua sucessora pudesse prestar contas mediante requerimento encaminhado em 23/1/2020 (peça 33, p. 9) .
Quanto à responsável Edvânia Farias Rocha Uga Câmara, aplico os efeitos da revelia previstos no art. 12, § 3º, da Lei 8.443/1992, dando-se normal prosseguimento ao processo.
Tendo em vista a revelia da referida responsável, e levando-se em consideração que o prazo para prestação de contas dos recursos repassados pelo FNDE em exame venceu no seu mandato, e que ficou comprovado nos autos que a prefeita antecessora ofereceu à prefeita sucessora plenas condições para cumprir com o compromisso de dar satisfação dos valores recebidos pelo município, cabe julgar irregulares as contas da Sra. Edvânia Farias Rocha Uga Câmara, com aplicação de multa com base no art. 58, inciso I, da Lei 8.443/1992.
Registro também que, nos termos do Acórdão 1441/2016-TCU-Plenário, não ocorreu a prescrição da pretensão punitiva deste Tribunal, tendo em vista que a irregularidade sancionada ocorreu em 21/1/2019 (peça 12) e o ato que determinou a citação foi expedido em 24/8/2020 (peças 23-25) , antes, portanto, do interregno de dez anos previsto no art. 205 do Código Civil, utilizado subsidiariamente por este Tribunal. 
	Dessa forma, voto para que seja adotada a minuta de acórdão que trago à consideração deste colegiado.
TCU, Sala das Sessões Ministro Luciano Brandão Alves de Souza, em 21 de setembro de 2021.
Ministro VITAL DO RÊGO 
Relator